臺灣士林地方法院民事判決　　　　　　 99年度重訴字第318號
原　　　告　曹張理理
　　　　　　張義信
　　　　　　張成業
　　　　　　張暖暖
　　　　　　張美滿
共　　　同
訴訟代理人　吳榮達律師
被　　　告　張清志
訴訟代理人　林重宏律師
複　代理人　柯智炫律師
上列當事人間履行契約事件，本院於民國100 年2 月16日言詞辯
論終結，判決如下：
    主  文
原告之訴及假執行之聲請均駁回。
訴訟費用由原告負擔。
    事實及理由
甲、程序部分：
    按訴狀送達後，原告不得將原訴變更或追加他訴。但擴張或
    減縮應受判決事項之聲明者，不在此限，民事訴訟法第255
    條第1 項第3 款定有明文。原告原起訴聲明被告應給付原告
    各新臺幣（下同）2,857,143 元及自起訴狀繕本送達翌日起
    至清償日止，按年息百分之五計算之利息；嗣於訴狀送達後
    ，本院審理時更正聲明為「被告應給付原告各2,785,491 元
    及自起訴狀繕本送達翌日起至清償日止，按年息百分之五計
    算之利息」（見本院卷第20頁），核屬減縮應受判決事項之
    聲明，應予准許。
乙、實體部分：
壹、兩造爭執要旨：
一、原告起訴主張：
  (一)緣兩造及訴外人張文良前於民國88年2 月12日共同簽立張氏
    家族會議決議事項，依據該會議決議事項（Ｐ）點約定，兩
    造及訴外人張尚文之父親即訴外人張文良生前借名登記在7
    名子女名下之畸零地，於出售時應平均分配予兄弟姊妹7 人
    。詎被告於未知會原告之情況下，擅將父親生前借名登記予
    被告名下之新北市○○區○○段586 、587 地號及同區○○
    段947 、947-1 、948 、974 、975 地號土地（以下簡稱系
    爭土地），分別以1,200 萬元及1,000 萬元售予他人，被告
    除曾於95年6 月28日提出250 萬1,560 元入於公帳、分配予
    兄弟姊妹每人各25萬元外，其餘1,949 萬8,440 元均據為己
    有，未依前揭家族會議決議事項（Ｐ）點約定，按每人7 分
    之1 權利比例分配予原告，原告屢經催討，被告仍置若罔聞
    ，為此爰依張氏家族會議決議事項（Ｐ）點之約定，請求被
    告給付原告每人各278 萬5,491 元【計算式：（1,200 萬+1
    ,000萬-2,501,560元）÷7 人＝2,785,491 元】。
  (二)對被告答辯所為之陳述：
    1.由被告將系爭土地售得價款中之250 萬1,560 元存入公帳
      、分配予兄弟姊妹每人各25萬元，及系爭土地均屬大樓或
      集合性住宅興建完成所餘之畸零地或道路用地，足知系爭
      土地確屬張氏家族會議決議事項（P ）點之畸零地無疑。
    2.被告辯稱其提入公帳之250 萬1,560 元並非出售畸零地之
      部分款項，係因兩造母親張徐貴美居住之臨沂街房屋漏水
      ，而公款帳戶內之餘款被領走，部份被用作購買美金，只
      剩少許金額，母親無錢修繕房屋，其始會將該筆款項匯入
      公帳供母親用作修繕房屋地下室漏水，修繕1 、2 、4 、
      5 樓，及處理前院違章建築事宜云云。惟被告於95年6 月
      28日匯入上開250 萬1,560 元前，公款帳戶尚有199 萬2,
      418 元，無所謂乏錢修繕房屋之問題，且母親於98年過世
      前，名下尚有存款合計達160 餘萬元，故知被告稱因母親
      沒錢修繕房屋，而匯250 萬1,560 元入公帳，純屬虛言；
      另觀公款帳戶支出明細，兩造兄弟姊妹、包含被告在內，
      就250 萬1,560 元各分配受領25萬元，亦可得知該款項絕
      非為修繕房屋而匯入。
    3.被告辯稱父親從未出資購買不動產登記於其名下云云。然
      坐落台北市○○區○○段3 小段2-3 、2-57地號（重測後
      為台北市○○區○○段2 小段第135 地號）等土地於52年
      11月5 日登記為原告張成業及張義信、被告、訴外人張尚
      文所有，應有部分各1/4 ，當時被告年僅20歲，而其係於
      25、26歲時專科畢業，顯見該等土地係父親所購買，並登
      記於原告張成業及張義信、被告、訴外人張尚文等人名下
      者；另坐落新北市○○區○○段1042-1、1042 -2 、1042
      -4地號等土地，與同段1046、1046-1地號等土地亦均為父
      親所出資購買之家族土地，而借用被告、原告張成業及張
      義信等人名義登記為所有權人，嗣該等地號土地上興建地
      上物，並於興建完成後，除部分出售予他人以外，未售出
      部分則暫登記為兩造等人名義；此外，三重市○○○段86
      2 、864 、865 地號、汐止市○○段368 、377 、381 、
      382 地號、新莊市○○段645 地號等土地亦均為父親所出
      資購買，並借用兩造名義登記為所有權人，嗣於該等土地
      上興建地上物後，或為出售或分配登記為兩造名義，足見
      父親確有出資購買不動產登記於被告名下。
  (三)並聲明：1.被告應給付原告每人各278 萬5,491 元及自起訴
    狀繕本送達翌日起至清償日止，按年息百分之5 計算之利息
    ；2.願供擔保，請准宣告假執行。
二、被告則抗辯：
  (一)系爭土地地目均為「道」，係房屋興建完成後之剩餘土地，
    為供公眾使用之道路用地，並非建築法及臺北縣（現為新北
    市）畸零地使用規則所指之畸零地，該等土地確非兩造父親
    張文良生前借名登記於被告名下者，亦不屬張氏家族會議決
    議事項（Ｐ）點所稱之畸零地。而張氏家族會議決議事項（
    Ｐ）點內容未約明何人名下之何土地係該條文所指之畸零地
    ，且該條文內容係約定「應立同意書」而非分配出售土地價
    金，則被告既未曾就此立下任何同意書，何來「履行契約」
    分配價金義務？
  (二)至被告匯款250 萬1,560 元入公款帳戶，與所謂「分配土地
    價款」無涉，係因母親居住之臨沂街房屋漏水，而公款帳戶
    內之餘款被領走，部份被用作購買美金（美金帳號為母親與
    原告張美滿共用之00000000000-0 號帳戶），只剩少許金額
    ，母親無錢修繕房屋，其始會將該筆款項匯入公帳供母親用
    作修繕房屋地下室漏水，修繕1 、2 、4 、5 樓，及處理前
    院違章建築事宜。又，被告出售新北市○○區○○段947 、
    974 、975 、947 之1 、948 地號等土地之價格為482 萬7,
    782 元，原告指稱被告出售之價金，均未舉證證明，委無足
    取。
  (三)並聲明：1.原告之訴駁回；2.如受不利判決，願供擔保請准
    宣告免為假執行。
貳、本件經兩造整理並協議簡化爭點結果如下：
一、兩造不爭執事實：
  (一)兩造及訴外人張尚文之父親於88年2 月8 日死亡。
  (二)兩造及訴外人張尚文於88年2 月12日簽立張氏家族會議決議
    事項，其中（Ｐ）點約定「畸零地：若有名下畸零地部分應
    立同意書平均給兄弟姊妹七人」。
  (三)被告將登記其名下之坐落新北市○○區○○段586、587地號
    土地以價金約1,200 萬元出售予訴外人蕭柏輝，並於95年6
    月16日辦理所有權移轉登記完畢；將登記其名下坐落新北市
    ○○區○○段947 、947-1 、948 、974 、975 地號土地出
    售予訴外人張炎明，並於97年1 月4 日辦理所有權移轉登記
    完畢。上開土地地目均為「道」。
  (四)本院卷第87頁附表記載之土地，為大樓或集合住宅興建完成
    所餘之剩餘土地。
  (五)華南商業銀行戶名：張成業、帳號：000000000000號帳戶為
    兩造及訴外人張尚文及母親之公用帳戶，供作渠等母親使用
    及照顧母親生活開支及修理東西等開支所使用。
  (六)被告於95年6月28日匯入前開公用帳戶250萬1,560元。
二、本件爭點限縮為：
  (一)系爭新北市○○區○○段586、587地號土地及新北市○○區
    ○○段947、947-1、948、974、975 地號土地是否為張氏家
    族會議決議事項（Ｐ）點之畸零地？
  (二)原告依張氏家族會議決議事項之約定，請求被告給付原告各
    278萬5,491元，有無理由？
、本院之判斷：
一、系爭新北市○○區○○段586 、587 地號土地及新北市○○
    區○○段947 、947-1 、948 、974 、975 地號土地是否為
    張氏家族會議決議事項（Ｐ）點之畸零地部分：
  (一)本件原告主張系爭土地係張氏家族會議決議事項（Ｐ）點之
    畸零地乙節，為被告所否認，並以前詞置辯。經查：
    1.兩造父親張文良於88年2 月8 日死亡，兩造及訴外人張尚
      文旋於88年2 月12日合意簽署張氏家族會議決議事項，其
      中（Ｐ）點記載「畸零地：若有名下畸零地部分，應立同
      意書，平均分配給兄弟姊妹七人。」，就該內容之文字敘
      述以觀，（Ｐ）點記載事項所指應平均分配予兩造及訴外
      人張尚文之標的物，究係「何人」名下之「何畸零地」，
      誠屬不明。則首應釐清者，乃張氏家族會議決議事項（Ｐ
      ）點內容約定之真意為何。
    2.揆諸張氏家族會議決議事項，其內容分為（I）權利及（
      II）義務兩部分，（II）義務部分係就照護兩造母親張徐
      貴美、員工獎金、教堂奉獻、父親張文良喪葬等事宜所為
      之約定，核與本件爭執事項無涉，茲不贅述；至（I）權
      利部分，其中（Ａ）點記載「現金：(a) 現有現金總數約
      一億六千萬（再加上利息部分），媽媽名下約八千多萬，
      其餘八千多萬以理理、尚文、成業、暖暖名下存款，決議
      現將非媽媽名下的存款平均以七小孩的名字存入，另外二
      個房租收入的存款也算入約八千七百萬，媽媽同意數額為
      每人一千萬…」、（Ｄ）點記載「重陽路地下室：(a) 土
      地過戶很貴，故由成業、義信簽立同意書，同意我們七人
      可以無償使用土地。(b) 清志將美滿1/7 部分過戶給美滿
      。」、（Ｅ）點記載「大溪土地：(a) 詢問是否可以賣給
      藍明義後分1/7 給每位。(b) 為出售前由所有人（義信、
      清志）寫同意書，同意土地為七人所有，出售後扣除增值
      稅分給七兄弟姊妹。」、（Ｆ）點記載「大同工業城：（
      有關尚文、清志only）結論：尚文、成業合資付清志52萬
      台幣。」、（Ｇ）點記載「臨沂街：(a) 請暖暖寫同意書
      ，同意土地為七人共同有，土地供七人無償使用。(b) 房
      子：先賣的人保存賣款，等其他人賣了再清算補貼。」、
      （Ｈ）點記載「144 土地上四違建(a) 由理理過戶1/2 給
      美滿。(b) 由暖暖過戶1/2 給義信。(c) 由理理另1/2 過
      戶給7 人共有。」、（Ｉ）點記載「中華路：（六人only
      ，不包括清志）房屋部分要調整至各1/6 。(a) 暖暖寫同
      意書，土地應為七人共有，土地無償供七人使用。(b) 樓
      下尚文、義信各要過戶0.5/9 給成業、美滿。(c) 暖暖過
      戶給理理1/6 。」、（Ｊ）點記載「三峽尾款：應尚有約
      六佰多萬收入，應由七人均分。」，由上開內容皆提及兩
      造與訴外人張尚文名下財產之平均分配，並於兩造父親張
      文良死亡後4 日即合意成立上開張氏家族會議決議事項，
      則以常情衡之，兩造及訴外人張尚文於不具任何法律關係
      之情形下，當無將自身名下財產分配予他人之理，可知該
      等內容應為兩造及訴外人張尚文就父親生前借名登記於子
      女名下之財產，於父親死亡後重行協議分配，性質上應屬
      父親遺產分配之協議。
    3.此外，復參酌張氏家族會議決議關於兩造父親張文良生前
      借名登記於子女名下之財產，除如（Ａ）、（Ｄ）、（Ｅ
      ）、（Ｆ）、（Ｇ）、（Ｈ）、（Ｉ）、（Ｊ）點係就特
      定子女名下之特定財產予以載明外，另有以如（Ｋ）點「
      股票：現有股票應平均分給七人（已在七人名下的股票）
      。」之概括方式記載之，足見（Ｐ）點記載內容亦為兩造
      及訴外人張尚文就父親生前借名登記於子女名下之畸零地
      ，以概括記載方式所為之重行分配，同屬遺產分配之協議
      。是以，張氏家族會議決議事項（Ｐ）點約定之真意實係
      兩造及訴外人張尚文名下倘有父親張文良生前借名登記之
      畸零地，渠等應立同意書，將該借名登記之畸零地平均分
      配予7 名兄弟姊妹，堪以認定。
  (二)次按主張法律關係存在之當事人，須就該法律關係發生所須
    具備之特別要件，負舉證之責任。而此特別要件之具備，苟
    能證明間接事實並據此推認要件事實雖無不可，並不以直接
    證明者為限，惟此經證明之間接事實與要件事實間，須依經
    驗法則足以推認其因果關係存在者，始克當之。倘負舉證責
    任之一方所證明之間接事實，尚不足以推認要件事實，縱不
    負舉證責任之一方就其主張之事實不能證明或陳述不明、或
    其舉證猶有疵累，仍難認負舉證責任之一方已盡其舉證責任
    ，自不得為其有利之認定（最高法院91年度台上字第1613號
    裁判參照）。本件張氏家族會議決議事項（Ｐ）點約定之真
    意既為兩造及訴外人張尚文名下倘有父親張文良生前借名登
    記之畸零地，渠等應立同意書，將該借名登記之畸零地平均
    分配予7 名兄弟姊妹，而兩造就系爭土地是否為（Ｐ）點之
    畸零地，復有爭執，原告自應就系爭土地是否為父親生前借
    名登記於被告名下乙節，負舉證責任。經查：
    1.原告雖主張以被告取得系爭土地所有權當時（61年間）之
      年齡及資力，殊無可能自行出資購買系爭土地，顯然係父
      親出資購買借名登記在被告名下，且由坐落台北市○○區
      ○○段三小段第2-3 地號、台北市○○區○○段三小段第
      2-57地號（重測後為台北市○○區○○段二小段第135 地
      號）等地號之土地謄本記載「所有權人為張成業、張義信
      、張清志、張尚文等四人」、「應有部分各四分之一」、
     「 原因發生日期：52年11月5 日」、「收件日期：53年12
      月19日」，以被告係32年8 月1 日出生為度，該等土地之
      原因發生日期及土地登記時送件日期，當時被告僅為20歲
      ，以被告自承其係於25、26歲時專科畢業，可知該等土地
      係兩造之父親所出資購買，而借用兩造名義登記為所有權
      人，嗣並於該等土地上興建地上物，或為出售或分配登記
      為兩造名義，而系爭土地亦同等語，並提出前開土地登記
      簿為證（見本院卷第144-151 頁）。查被告取得系爭土地
      所有權當時雖年僅29、30歲，然參酌兩造不爭執系爭土地
      屬於道路用地，衡情於61年間系爭土地價值應當不高，故
      實難認被告因尚年輕，即認為無資力支付價金購買上開土
      地；又前開台北市○○區○○段三小段第2-3 地號、台北
      市○○區○○段三小段第2-57地號土地縱屬兩造父親張文
      良出資購買、借名登記張成業、張義信、張清志、張尚文
      名下之土地，亦難據此推論系爭土地亦屬兩造父親所出資
      並借名登記被告名下之土地，故原告該項主張尚難認為已
      盡舉證責任。
    2.原告復主張新北市○○區○○段1042-1、1042-2、1042-4
      地號土地與同段1046、1046-1地號土地亦為父親出資購買
      ，而借名登記被告、原告張成業及張義信等人名下，嗣該
      等地號土地上興建地上物，並於興建完成後，就未售出部
      分暫登記為兩造等人名義，系爭土地亦同等語，並提出台
      北縣土地登記簿、分配圖及證人陳美玉之證詞為證（見本
      院卷第152-165 、190-194 頁），然查，證人陳美玉到庭
      證稱：「... 我從民國60幾年就在廣告公司任職，廣告公
      司由誰設立我不知道，當時負責指揮的是張清志，但我不
      知道他的職稱，廣告公司是被告個人或家族事業我不清楚
      ，之後隔一至二年我就轉到福和建設公司任職... 當時原
      告張成業以及被告都有在福和建設負責，因此我是向他們
      二位報告工地的事情，之後兩造都出國了，張文良才出面
      掌管建設公司的事情。福和建設的董事長我不清楚。張文
      良從台北縣政府退休後我才見過張文良... 」、「我不知
      道新北市○○區○○路工地土地由誰出資買進，興建房屋
      的資金由誰出資我也不清楚。」、「（原證15）分配圖都
      是我製作的，此即為新北市○○區○○路之土地，製作分
      配圖的原因是因為張文良交代我看重陽路的房子所有權原
      來登記在誰名下，依當時市場行情重新平均分配給七位兄
      弟姊妹，這張是已經分配後我製作的表。... 分配圖已經
      是重陽路房子蓋好以後過很多年，張文良交代將尚未賣掉
      的房子做分配調整，當時張文良已經退休，製作分配圖時
      ，兩造均已經在國外，我做好以後交給張文良看... 後來
      請代書辦理過戶，不是我負責處理過戶。... 」、「張文
      良買賣土地事宜沒有請我處理過。」等語（見本院卷第19
      0-194 頁），則由前開土地登記簿、分配圖及證人陳美玉
      上開證詞，固可證明張氏家族自60幾年起曾經營建設公司
      ，被告亦曾參與經營，及前開新北市○○區○○段地號土
      地上興建完成之房屋實際所有權人為兩造父親張文良、借
      名登記兩造名下等情，然關於前開新北市○○區○○段地
      號土地及系爭土地究否為兩造父親張文良出資購得、張氏
      家族建設公司經營期間承辦建案之土地及興建完成房屋之
      實際所有權人是否為兩造父親張文良、哪筆土地借名登記
      於子女名下之情事等節，均無從由上開證據證明之。且縱
      認前開新北市○○區○○段地號土地為兩造父親張文良出
      資購買、借名登記兩造名下，亦難據此推論系爭土地亦屬
      兩造父親所出資購買並借名登記被告名下之土地，是原告
      此部分主張，亦難採信。
    3.原告另主張被告於95年6 月28日將出售系爭土地所得價金
      1,200 萬元及1,000 萬元中之250 萬1,560 元匯入公用帳
      戶、分配予兄弟姊妹每人各25萬元，足證系爭土地為（Ｐ
      ）點之畸零地等語，並提出公用帳戶之存摺明細影本以佐
      （見本院卷第88-91 頁）。然前開存摺僅足證明被告有於
      上開時間存入公用帳戶250 萬1,560 元之事實，尚不足以
      證明前開款項即係被告出售系爭不動產所得價款，自難憑
      此推認被告有將出售系爭土地價款之一部分分配予原告之
      事實。
    4.綜上所述，原告所提前開證據，僅足證明兩造父親張文良
      生前曾出資購買不動產，並借名登記於兩造及訴外人張文
      良名下之事實，惟仍無從憑此推論系爭土地即屬兩造父親
      生前出資購買並借名登記被告名下之土地之事實。又被告
      前開所辯縱有疵累，然原告既如前述尚未盡其舉證責任，
      揆諸前揭舉證責任分配之原則，本院仍不得逕以被告辯詞
      有所疵累，而為原告有利之認定，併此敘明。
二、據上所述，本件原告既未能舉證證明系爭土地為兩造父親生
    前借名登記於被告名下之土地，自難認系爭土地屬張氏家族
    會議決議事項（Ｐ）點所指之「畸零地」，從而，原告依張
    氏家族會議決議事項之約定，請求被告給付原告每人各278
    萬5,491 元及法定遲延利息，即無理由，應予駁回。又原告
    之訴既經駁回，其假執行之聲請即失所附麗，應併予駁回。
肆、本件事證已臻明確，兩造其餘攻擊防禦方法及證據調查，核
    與本件判決結果不生影響，爰不逐一審酌論述，併此敘明。
伍、訴訟費用負擔之依據：民事訴訟法第78條、第85條第1 項前
    段。
中    華    民    國   100    年    3     月    9     日
                  民事第一庭  法  官  陳燁真
以上正本證明與原本無異。
如對本判決上訴，應於判決送達後20日內向本院提出上訴狀，若
委任律師提起上訴者，應一併繳納上訴審裁判費，否則本院得不
命補正逕行駁回上訴。
中    華    民    國   100    年    3     月    10    日
                              書記官  謝達人